臺灣高等法院臺中分院民事判決　九十四年度再易字第二三號
　　　再審原告　乙○○
　　　再審被告　甲○○
右當事人間侵權行為損害賠償事件，再審原告對於中華民國九十四年一月十九日本院
九十三年度上字第二三四號所為之確定判決，提起再審之訴，本院判決如左：
　　　主　　　文
再審之訴駁回。
再審訴訟費用由再審原告負擔。
　　　事實及理由
一、按再審之訴，顯無再審理由者，得不經言詞辯論，以判決駁回之。民事訴訟法第
　　五百零二條第二項定有明文。
二、本件再審原告主張：原判決雖認定再審被告確實於民國（下同）八十九年五月間
    連續十餘日，未經再審原告之同意，挖掘再審原告所有坐落於苗栗縣竹南鎮○○
    ○段山寮小段第五二九號之土地（下稱系爭土地），從中竊取可供工程使用之土
    方，再將事業廢棄物填入系爭土地之坑洞，並覆土掩埋，並無不當。惟原判決卻
    進一步認定：「再審被告出售土方之價金利益與回填一般廢棄物所得之費用利益
    ，既須負回復原狀之義務，顯然於再審被告履行回復原狀之義務後，即無得利可
    言，而再審原告於再審被告將系爭土地如附圖所示部分回復原狀後，亦無損害可
    言，從而再審原告本於不當得利之法律關係，請求再審被告為金錢之給付，自有
    未洽，不應准許。」云云，原確定判決適用法規顯有錯誤。蓋因1.再審被告於再
    審原告系爭土地上盜挖土方並盜埋事業廢棄物，經本院刑事判決確定，再審被告
    行為時為惡意，彰彰甚明，其受有不當利益應負返還再審原告，不因其後該利益
    已不存在，而免除返還之責任，亦即原訴訟事實應適用民法第一百八十二條第二
    項，而非適用同法條第一項，原確定判決之論斷依據顯有謬誤，令人訝異之至。
    2.依據民法第一八二條第二項明文規定，不當得利之受領人除返還所受之利益外
    ，仍應對受損害人賠償損害，亦即不當得利之受領人負二次責任，其一為返還不
    當利益，其二為負擔損害賠償責任，則再審被告應對再審原告負返還不當利益及
    負損害賠償責任，始得事理之平，否則依原確定判決之論斷，再審被告竟然可以
    所得之不當利益來填補對於再審原告侵權行為所造成之損害，其固有資產毫無變
    動，不必負任何補償責任，顯有不當。3.再審原告自起訴後一再主張二個併存的
    訴訟標的，既請求返還不當得利，亦請求回復原狀，從未主張競合關係，故再審
    被告應負二次給付義務。原確定判決自行認作主張所不利於再審原告之論斷，再
    審原告從無「依上訴主張其事由或知其事由而不為主張」之情事。綜上，原確定
    判決適用法規顯有錯誤，爰提起本件再審之訴，求為將原確定判決廢棄，並駁回
    再審被告之上訴之判決等語。
三、按判決適用法規顯有錯誤者，得以再審之訴對於確定終局判決聲明不服，民事訴
    訟法第四百九十六條第一項第一款定有明文。其所謂適用法規顯有錯誤者，係指
    確定判決所適用之法規顯然不合於法律規定，或與司法院現尚有效及大法官會議
    之解釋，或最高法院尚有效之判例顯然違反者而言（最高法院六十年台再字第一
    七０號判例參照）。經查：
    (一)再審原告於前訴訟程序本於侵權行為及不當得利之法律關係，請求再審被告將
      系爭土地如原確定判決附圖所示零點零二零一公頃部分予以回復原狀，並返還
      再審被告在系爭土地挖掘土石運出販賣所得利益及自第三人或公司運來一般事
      業廢棄物加以回填所得利益。
    (二)原確定判決就再審原告本於侵權行為請求部分，認定再審被告明知系爭土地乃
      供耕種之用，竟未經再審原告及林文華之同意，違反廢棄物清理法之規定，回
      填一般事業廢棄物，則再審原告依據民法第一百八十四條、第二百十三條第一
      項侵權行為之規定，請求再審被告應將如附圖所示零點零二零一公頃之土地回
      復原狀，即應將該部分土地所掩埋之一般事業廢棄物清除完畢，並回填與系爭
      土地其他部分相同品質之土方，洵屬有據，為有理由，應予准許（見原確定判
      決第十一頁，(六)）。
    (三)至於再審原告本於不當得利之法律關係而為金錢請求乙節，原確定判決則係認
      系爭土地為再審原告所有，出借予林文華耕種，再審被告以暫時堆置廢土約十
      多天為由，向林文華借用土地，惟未經再審原告及林文華之同意，夥同二名以
      上之卡車司機，擅自開挖、竊取系爭土地之土方，並以一般事業廢棄物回填，
      經承辦檢察官委請苗栗縣竹南地政事務所施測，系爭土地遭挖掘土方、掩埋廢
      棄物之面積，如附圖所示為零點零二零一公頃、深約三、四公尺之坑洞等事實
      ，已如原確定判決前述；又再審被告出售系爭土地土石所得之價金利益為十八
      萬元，回填一般廢棄物所得之費用利益為一百二十六萬元，合計為一百四十四
      萬元，固據再審原告提出綠山水公司之報價單可稽，但稽諸前開民法第二百十
      三條第一項之規定，再審被告此部分之得利，既須負回復原狀之義務，顯然於
      再審被告履行回復原狀之義務後，即無得利可言，而再審原告於再審被告將系
      爭土地如附圖所示部分回復原狀後，亦無損害可言，從而再審原告本於不當得
      利之法律關係，請求再審被告為金錢之給付，自有未洽，不應准許（見原確定
      判決第十三頁，(二)）。
    (四)是關於再審原告本於不當得利之法律關係而為金錢請求部分，原確定判決係認
      為再審被告就系爭土地既須負回復原狀之義務，顯然於再審被告履行此義務後
      ，即無得利可言，再審原告亦無損害可言，故無不當得利之情形，爰將前程序
      第一審就再審原告關於不當得利金錢請求勝訴部分予以廢棄，改判駁回再審原
      告此部分之訴，尚非以再審被告所受之利益其後已不存在免負返還責任為由，
      而依民法第一百八十二條第一項之規定，為再審原告此部分敗訴之判決。是再
      審原告以原確定判決應適用民法第一百八十二條第二項，而非適用同法條一項
      ，主張原確定判決適用法規錯誤云云，自有未合。
四、綜上所述，再審原告主張原確定判決有民事訴訟法第四百九十六條第一項第一款
    之再審理由，並不可取，其據以提起本件再審之訴，顯無理由，應予駁回。
五、據上論結，本件再審之訴為顯無理由，爰不經言詞辯論，依民事訴訟法第五百零
    二條第二項、第九十五條、第七十八條，判決如主文。
中　　　華　　　民　　　國　　九十四　　年　　　三　　　月　　三十一　　日
~B1民事第二庭審判長法　官　童有德
~B2　　　　　　　　法　官　謝說容
~B3　　　　　　　　法　官　蔡秉宸
右為正本係照原本作成。
不得上訴。
~B　　　　　　　  書記官　吳宗玲
中　　　華　　　民　　　國　　九十四　　年　　　四　　　月　　　一　　　日
　　　　　　　　　　　　　　　　　　　　　　　　　　　　　　　　　　　　Ｂ
